臺灣高等法院刑事判決　　　　　　　　100年度上易字第835號
上　訴　人　臺灣板橋地方法院檢察署檢察官
上　訴　人
即　被　告　蔡鵬飛
選任辯護人　林美倫律師
　　　　　　陳勵新律師
上列上訴人因被告背信案件，不服臺灣板橋地方法院99年度易字
第107號，中華民國100年 2月17日第一審判決（起訴案號：臺灣
板橋地方法院檢察署98年度偵字第5418號），提起上訴，本院判
決如下：
    主  文
原判決撤銷。
蔡鵬飛無罪。
    理  由
壹、審理範圍：
    上訴人即被告蔡鵬飛就原判決提起上訴，依刑事訴訟法第34
    8條第2項規定，對於判決之一部上訴者，其有關係之部分，
    視為亦已上訴，故上訴效力及於原判決不另為無罪之諭知部
    分（即公訴意旨（一）至（四）部分）；且檢察官就原判決
    認不能證明犯罪之部分（即前述不另為無罪諭知部分）亦提
    起上訴，故本院審理範圍包括本案起訴之全部犯罪事實，先
    予敘明。
貳、證據能力部分：
    按被告以外之人於審判外之言詞或書面陳述，除法律有規定
    者外，不得作為證據；又被告以外之人於審判外之陳述，雖
    不符合同法第159 條之1 至第159 條之4 之規定，但經當事
    人於審判程序同意作為證據，法院審酌該言詞陳述或書面陳
    述作成時之情況，認為適當者，亦得為證據。當事人、代理
    人或辯護人於法院調查證據時，知有第159 條第1 項不得為
    證據之情形，而未於言詞辯論終結前聲明異議者，視為有前
    項之同意，刑事訴訟法第159 條第1 項及第159 條之5 分別
    定有明文。查本判決所援引之被告以外之人於審判外之陳述
    （包含書面陳述），雖屬傳聞證據，惟當事人與辯護人於本
    院更一審之審理期日對於證據能力均表示無意見，而不予爭
    執（見本院卷第 111頁背面），經審酌上開證據資料製作時
    之情況，尚無違法不當之瑕疵，認為以之作為證據應屬適當
    ，揆諸前開說明，依刑事訴訟法第159條之5規定，因認該等
    證據均有證據能力。
參、實體部分：
一、公訴意旨略以：被告蔡鵬飛為臺北縣牙醫師公會（下稱牙醫
    公會）第21屆理事長，其業務包含對外代表公會，以及綜理
    一切會務。惟其於職務期間，為下列行為：（一）牙醫公會
    於民國93年主辦第11屆全國國小學童潔牙觀摩會暨第一屆牙
    齒成年禮活動時，以牙醫師公會之名義獲麥迪森企業股份有
    限公司（下稱麥迪森公司）之捐款新臺幣（下同） 100萬元
    ，並限用於潔牙觀摩會；然其未向牙醫公會報告該捐款，且
    未經理事會或會員大會之同意或授權，將該 100萬捐款置放
    在會計科目「暫收款」下，以脫免理事會及監事會之監督，
    而為下列支用：1.於94年 4月，將其中10萬7200元用於捐贈
    全國潔牙北縣代表外套之製作、並另外提供贊助款 1萬元；
    2.於同年 7月10、11日與澎湖縣牙醫師公會締結姊妹會時花
    費6萬7200元，致生損害於牙醫公會；3.於94年7月至12月間
    ，將上開麥迪森公司捐款支付身障專案之費用，共計32萬78
    44元，致生損害於牙醫公會；（二）於94年 7月至12月間，
    將牙醫公會之身障專案執行會議場所提供給台灣特殊需求者
    口腔照護學會（下稱口腔學會）使用，並利用牙醫公會之資
    源及人員，協助籌備口腔學會之設立，致生損害於牙醫公會
    ；（三）又牙醫公會雖配置行動電話給理事長用於公務，然
    被告基於私人通話之用途，於94年5月、7月、11月、12月、
    95年1月，各花費4127元、9675元、3134元、1萬262元及284
    元，共計 2萬7482元之國際通信費及國際漫遊費，致生損害
    於牙醫公會；（四）94年 8月間，被告原以自己名義贈送虎
    牙慢壘隊夾克，事後卻以限於專款專用之牙醫公會93年度氟
    錠專案經費支出 3萬9690元，致生損害於牙醫公會；（五）
    被告於94年 8月間競選中華民國牙醫師公會全國聯合會（下
    稱全聯會）理事長時，以個人名義贈送全聯會第 9屆當選理
    監事盆花，事後卻未以牙醫公會之慶弔費用支付，反以上開
    氟錠專案支付 5萬4000元，致生損害於牙醫公會；（六）被
    告於94年12月 4日牙醫公會第21屆理事會最後一次開會後，
    表示欲私人宴請所有理事餐敘，未以會計科目「會議支出」
    支付，而以「經常費用」支出 5萬4710元，致生損害於牙醫
    公會。因認被告涉犯刑法第342條第1項之背信罪嫌。
二、按犯罪事實應依證據認定之，無證據不得認定犯罪事實；又
    不能證明被告犯罪者，應諭知無罪之判決，刑事訴訟法第15
    4 條第2項、第301條第1 項分別定有明文。又事實之認定，
    應憑證據，如未能發現相當證據，或證據不足以證明，自不
    能以推測或擬制之方法，為裁判基礎（最高法院40年臺上字
    第86號判例參照）；且認定犯罪事實所憑之證據，雖不以直
    接證據為限，間接證據亦包括在內，然而無論直接證據或間
    接證據，其為訴訟上之證明，須於通常一般之人均不致有所
    懷疑，而得確信其為真實之程度者，始得據為有罪之認定，
    倘其證明尚未達到此一程度，而有合理之懷疑存在而無從使
    事實審法院得有罪之確信時，即應由法院為諭知被告無罪之
    判決（最高法院76年台上字第4986號判例參照）。再按行為
    非出於故意或過失者，不罰；又行為人對於構成犯罪之事實
    ，明知並有意使其發生者，為故意，行為人對於構成犯罪之
    事實，預見其發生而其發生並不違反其本意者，以故意論，
    刑法第12條第1 項、第13條亦有明文。是故意犯之行為人須
    對於客觀不法構成要件之所有行為情狀有所認識，並有決意
    實現不法構成要件之主觀心態，或有容忍、聽任構成要件該
    當結果發生之心態，始符合該犯罪之主觀構成要件，得為故
    意犯刑罰法令處罰之對象。再按刑法第 342條之背信罪，須
    客觀上有為他人處理事務而為違背其任務之行為，致生損害
    於本人財產或其他利益；主觀上亦需有為自己或第三人不法
    之利益或損害本人之利益之意圖始足成立，若無此意圖，即
    屬缺乏意思要件，縱有違背任務之行為，並致生損害於本人
    之財產或其他利益，亦難律以本條之罪（最高法院30年上字
    第1210號判例意旨參照）。末按刑法第 342條之背信罪，須
    以為他人處理事務為前提，所謂為他人云者，係指受他人委
    任，而為其處理事務而言；背信罪之主體限於為他人處理事
    務之人，如為自己之工作行為，無論圖利之情形是否正當，
    原與該條犯罪之要件不符（最高法院29年上字第 674號判例
    意旨參照）。
三、公訴人認被告涉犯刑法第342 條第1 項之背信罪嫌，無非係
    以：告訴代理人劉俊言於偵查中之指述、證人即牙醫公會第
    21屆理事李塘埭、陳啟山、陳俊豪、廖友正及證人洪玉秋、
    劉淑惠、曹囿慈等人之證述，並有暫收款「麥迪森公司」捐
    款財務明細、轉帳傳票、臺灣特殊需求者口腔照護學會發起
    人暨第一次籌備會開會通知單、函、牙醫公會第21屆第12次
    董事會會議紀錄、門號0000000000號行動電話之帳單及通話
    明細、93年氟錠專案計畫帳冊、各項支出申請單、收據、現
    金及支票遞送單、94年度各月份之收支總帳、第21屆各次理
    事會會議議程表、轉帳傳票及原始單據影本、名鶴茶園免用
    統一發票收據、被告之東京齒科大學學生證、93年第11屆全
    國國小學童潔牙觀摩會暨第1 屆牙齒成年禮廠商贊助同意書
    、牙醫公會收據、牙醫公會現金、支票遞送單等附卷可證，
    為其主要論據。
四、訊據被告固坦承：其擔任牙醫公會第21屆理事長期間，對外
    代表公會，綜理一切會務，且接受麥迪森公司 100萬元捐款
    ，並將之用於公訴意旨所載各項用途，及於94年11月10日中
    午12時至下午 2時10分之期間，使用牙醫公會之場地召開口
    腔學會第一次籌備會；於94年12月10日牙醫公會在臺北醫學
    大學杏春樓舉辦「身心障礙口腔健康列車」研習課程之機會
    ，在午休時間以同一場地召開口腔學會之成立大會；於94年
    5月至95年1年間持用公會配給行動電話門號，為卷附通話明
    細所示之通話；同年 8月間將氟錠專案結餘款用於牙醫公會
    虎牙慢壘隊夾克製作費用；於94年 8月間，由牙醫公會以氟
    錠專案經費支出54,000元購買盆花，贈送全聯會第 9屆當選
    理、監事；及於94年12月 4日牙醫公會第21屆第14次理事會
    召開時，表示欲宴請到場理、監事吃飯等事實，惟堅決否認
    有何背信犯行，辯稱：（一）系爭麥迪森公司 100萬元捐款
    係其透過人脈向信東生技股份有限公司（下稱信東公司）董
    事長柯長崎募得，其指示牙醫公會人員妥置該筆捐款，其主
    觀認該捐款除供潔牙觀摩專案使用外，亦可挹注牙醫公會其
    他支出，該筆捐款並未入其私人帳戶，無為自己不法利益之
    意圖。再該筆捐款之各項支用均循牙醫公會正常支出流程，
    並無脫免理事會監督之情事，且該筆捐款用於前揭身障專案
    等用途，亦益於牙醫公會推廣業務，客觀上未生損害於牙醫
    公會。（二）94年11月10日因其行程緊湊，始借用牙醫公會
    之場地；94年12月10日則因當日參與研習課程的牙醫公會會
    員，有同時參加口腔學會者，始便宜行事利用同一場地召開
    口腔學會之成立大會，此外，別無其他利用牙醫公會人力、
    資源、場地之行為。（三）其使用牙醫公會配置之公務電話
    ，係為安排日本東京齒科大學教授、講師等人來臺講習事宜
    ，而與牙醫公會日籍顧問廣內世英聯繫，並於翌日囑託診所
    祕書曹怡民辦理，絕大多數均用於公務之聯絡事宜，並無公
    器私用之不法意圖。（四）其未表示要以自己名義捐贈虎牙
    慢壘隊的夾克費用，且該等花費受益者為牙醫公會，非其個
    人，並無不合理之處，且未造成牙醫公會損害。（五）94年
    8月間以牙醫公會全體理、監事名義致贈全聯會第9屆當選理
    監事之盆花，係牙醫公會之公關往來費用，因牙醫公會94年
    度之慶弔費用已於94年6 月份用罄，才以氟錠專案的結餘款
    支付，該等花費金額並無不合理之處，受益者為牙醫公會，
    未造成牙醫公會損害。（六）牙醫公會本即編列理事會後聚
    餐之預算，該次理事會後聚餐兼具尾牙性質，雖禮貌性的口
    頭邀約一起用餐，惟該聚餐係全體理監事與會務人員尾牙聚
    餐，本屬牙醫公會事務而得核銷之費用，不因理事長是否表
    示宴請而有不同，並無違背任務可言等語。
五、被告於92年1月5日至95年1月7日期間擔任牙醫公會第21屆理
    事長，其業務包含對外代表公會，以及綜理一切會務，雖為
    被告所不爭，並有牙醫公會第21屆第 1次理事會會議紀錄、
    牙醫公會章程、臺北縣人民團體選任職員當選證明書各1 份
    附卷可憑（見他字偵查卷第7至8、10頁）。惟所為是否涉犯
    被訴背信罪嫌，應以其是否具備背信之不法意圖及是否受任
    為他人處理事務判斷之。經查：
（一）使用麥迪森公司100萬元捐款部分：
    1.牙醫公會於93年 4月15日獲信東公司及麥迪森公司聯名捐
      款 100萬元，贊助「93年度全國國小學童潔牙觀摩會」，
      由贊助廠商開立到期日為93年 7月16日之支票存入牙醫公
      會銀行帳戶，牙醫公會並於同年 7月13日開立收據交予麥
      迪森公司收執等情，有93年度潔牙觀摩會廠商贊助同意書
      、牙醫公會收據在卷可憑（見他字偵查卷第12、13頁）。
      上開捐款業經牙醫公會人員依被告指示列入「暫收款」之
      會計項目一節，復據被告於偵查中供承在卷（見偵查卷二
      第 4頁）外，並經證人即牙醫公會會計洪玉秋（見偵查卷
      一第125頁、原審卷二第20、21頁)、出納劉淑惠分別於檢
      察官訊問及原審證述明確（見偵查卷一第 107頁、原審卷
      二第28頁）。且被告確指示以麥迪森公司捐款之結餘支出
      公訴意旨（一）所示之各筆費用等情，亦據證人洪玉秋（
      見原審卷二第22、23頁）、證人劉淑惠（見偵查卷一第12
      6 頁）證述屬實，並有「暫收款『麥迪森』--捐款財務明
      細」、各項支出申請單、收據、現金及支票遞送單、轉帳
      傳票及原始單據影本附卷可稽（見他字偵查卷第14、15、
      21至27、偵卷二第133至152頁），此部分事實堪以認定。
    2.然按牙醫公會受理民間捐款時，如捐款人已指定捐款用途
      時，公會即將該款存入公會帳戶專用，並依公會相關財務
      規定，於收支總帳中，列帳於會計科目捐款類，經理事會
      審核通過後，撥入相關委員會使用，其支用流程與經常性
      財務支出相同；若捐款目的已經達成，結餘款項仍歸在公
      會帳上，由公會負責之委員會繼續按公會經常性財務支出
      流程視需要支用，此部分牙醫公會未訂定標準作業規定等
      情，業據台北縣牙醫師公會以99年7月9日99北縣牙醫銘字
      第 520號函函述甚詳，有該函件在卷可按（見原審卷一第
      56、57頁）。證人即牙醫公會第22屆理事長劉俊言亦證稱
      ：捐款之剩餘款應該是公會所有，結餘款也應該由公會決
      定使用方式等語（見偵查卷一第 109頁）。足見牙醫公會
      受理之民間捐款結餘，向歸入公會帳內，是被告指示公會
      人員將麥迪森公司捐款之剩餘款項歸入公會帳內留用，且
      支用於牙醫公會相關業務、活動推展所需，即難認有為自
      己或第三人不法之利益或損害本人之利益之意圖。縱公訴
      意旨認上開捐款所歸屬之會計科目（列入暫收款）或作業
      流程與牙醫公會相關作業規範不符，亦屬是否違反委任契
      約而生民事賠償責任之問題，核與背信罪主觀不法意圖之
      判斷無涉。以下乃分就被訴之麥迪森公司捐款支用情形說
      明之：
     (1)捐贈全國潔牙北縣代表外套製作花費107200元部分：
        牙醫公會於92年7月26日召開第21屆第4次理事會時，即
        決議通過配合辦理由教育部主辦，全聯會承辦之「93年
        度第11屆全國國小學童潔牙觀摩會」活動，成立「全國
        國小學童潔牙觀摩」籌備小組，並密集召開籌備會議，
        該活動於同年 4月29日至5月1日舉行等情，有牙醫公會
        第21屆第4次至第6次理事會會議紀錄、全聯會93年度第
        11屆全國國小學童潔牙觀摩暨牙齒成年禮成果報告在卷
        可憑（見偵查卷二第35、42、48、49、116至119頁），
        並據證人劉俊言證述：上開潔牙活動係牙醫公會主辦之
        活動等情明確（見原審卷二第 8頁），足認上開活動係
        牙醫公會承辦之專案活動。而麥迪森公司捐款100 萬之
        目的係為支應該93年度全國國小學童潔牙觀摩會，業如
        前述，是被告指示牙醫公會人員以上開捐款支應全國潔
        牙觀摩會北縣代表外套費用，當係基於該費用屬牙醫公
        會公務支出之主觀認識所為，自無為自己或第三人不法
        利益或損害牙醫公會利益之意圖可言。縱告訴人主張經
        費支用程序與牙醫公會相關作業規則有違，亦屬其委任
        事務違反之民事責任問題，不能以此即謂其有背信之不
        法意圖。
     (2)支出贊助款10000元予臺灣人文關懷協會部分：
        證人劉俊言於原審證稱：該屆（其任理事長）牙醫公會
        有捐款給弱勢團體，例如家扶中心、身障中心等等；未
        限定不能捐款給何種團體，但是捐款要經理事會同意等
        語（見原審卷二第7、8頁），足見以公會財產捐款予其
        他公益團體一事，確屬公會促進公益事務之一。查系爭
        贊助款 10000元，並非大額，且捐款對象屬一般非營利
        性之團體，檢察官復未舉證證明上開受贈團體與被告個
        人間有何私下利益關聯，或該捐款行為係被告基於為自
        己或臺灣人文關懷協會之不法利益所為，或有何損害牙
        醫公會之意圖，自難單以被告指示支用款項前，未先經
        理事會同意，即謂該筆捐贈係被告基於背信之主觀犯意
        所為。
     (3)與澎湖縣牙醫師公會締結姐妹會時花費67200元部分：
        查牙醫公會於93年6月26日召開第21屆第7次理事會會議
        ，經理事會決議通過與澎湖縣牙醫師公會締結姐妹會，
        並訂期派友誼團前往澎湖正式締結姐妹會，此有該次理
        事會會議紀錄在卷可佐（見偵查卷二第59頁），是被告
        指示支出此部分費用，亦係基於該締結姐妹會花費係屬
        公會事務支出之主觀認識所為，無從認被告主觀上有何
        意圖為自己或第三人不法利益或損害牙醫公會利益之意
        圖。告訴代理人劉俊言於原審雖指稱：締結姊妹會之必
        須花費，如非在年度計畫範圍內，大額經費應經理事會
        同意才能支用，1、2萬元之小額支出則可因時效先予執
        行後再交理事會追認等語（見原審卷二第7 頁背面），
        然被告基於公會業務支出之主觀認識，指示牙醫公會人
        員支出此部分款項時，並無背信之不法意圖，既如前述
        ，則縱支用程序未依牙醫公會相關作業規定辦理，亦屬
        委任事務違反之民事責任問題，與是否具備背信主觀不
        法意圖之判斷無涉，附此說明。
     (4)花費327844元支付身障專案部分：
        查被告任職理事長期間，牙醫公會已投入身心障礙口腔
        醫療，並於94年間先後 5次以牙醫公會名義邀請日本東
        京齒科大學之教授來臺進行演講及示範醫療，因此支出
        招待住宿、按摩及贈與伴手禮等費用，以取代支付教授
        金錢報酬，而屬牙醫公會之業務支出等情，業據證人林
        鴻津於審理時證稱：其曾於口衛委員會任顧問，94 年7
        月起至12月間，曾邀請日本東京齒科大學教授來臺，共
        五梯次，每梯次有2至4名教授，以提升臺灣對於身心障
        礙者的口腔衛教及醫療能力；其個人曾墊付該等教授及
        講師來臺費用，再向公會請領，他字偵查卷第14頁之申
        請單所載7月、9月、10月、11月、12月均列明講師伴手
        禮費用等語（見原審卷二第13至17頁）；證人即全聯會
        口衛委員會主委邱耀章證稱：知道牙醫公會曾舉辦邀請
        日籍講師來台的身障專案活動，當時牙醫界正推展身障
        領域，牙醫公會率先推動，當時其也曾參加日籍講師來
        台餐會等語（見原審卷二第86頁正、背面）；證人即牙
        醫公會第21屆理事兼任口腔衛教委員會主委朱建興證稱
        ：有一次日本東京齒科大學校長、夫人和副校長、通譯
        來台灣，其與理事長代表公會迎接，因他們不收費用，
        公會才招待吃住旅遊，致贈禮品並招待校長、夫人及通
        譯按摩等語（見偵查卷一第110頁）；證人即牙醫公會
        第21屆理事陳智鴻證稱：身障專案有很多活動，94 年6
        、7 月開始即陸續有訓練活動，其曾參加餐會、接待日
        籍講師及一些訓練課程，該等訓練課程對所有會員均公
        開，是公會舉辦的活動，接待日籍講師等活動也刊登在
        會刊中，其知道致贈伴手禮予日籍講師之事，公會邀請
        日籍講師來台指導時，會買小禮物致贈等語（見原審卷
        二第80至84頁）。此外，並有東京齒科大學教授訪台籌
        備會議紀錄（見原審卷二第38至42頁）、北縣牙醫94年
        7 月第134期、第138期會刊節錄影本（見偵查卷一第95
        至98頁)、牙醫公會94年10月19日北縣牙醫鵬字第946號
        函及其附件（研習說明及課程表）在卷可按（見偵查卷
        二第110至115頁）。足見上開註明為「身障專案費用」
        之邀請日籍教授來臺演講及示範醫療衍生之各項費用，
        均屬牙醫公會業務上必要花費，被告基此主觀認識，指
        示相關人員支用此部分款項，自難認有何意圖為自己或
        他人不法利益，或損害牙醫公會之不法意圖可言。
    3.告訴代理人雖一再指陳：被告指示牙醫公會之會計、出納
      等人員將系爭捐款 100萬元置於暫收款中，可脫免理事會
      之監督，且未經牙醫公會理事會決議，逕自決定動用該筆
      捐款於前述用途，顯係違背任務云云，並提出牙醫公會94
      年 1月份至12月份之各月收支總帳（見偵查卷一第50至61
      頁）、牙醫公會93、94年度資產負債表為證（見原審卷二
      第100、101頁）。然上開費用客觀上均屬牙醫公會之業務
      支出，既如前述，則被告基此主觀認知而指示相關人員以
      上開捐款支出，難認有背信之不法意圖；檢察官復未舉證
      證明被告指示支出該等款項，有何意圖為自己或第三人不
      法利益或損害牙醫公會之不法意圖，自難認被告已具背信
      罪之主觀不法意圖，而遽以背信罪責相繩。
（二）利用牙醫公會之場地、資源及人員協助口腔學會之成立部
      分：
      被告係口腔學會之發起人，曾於前揭時、地，提供牙醫公
      會之場地及牙醫公會在臺北醫學大學杏春樓之研習場地，
      召開口腔學會第一次籌備會、成立大會等節，業據被告坦
      承不諱，並經證人劉淑惠於原審證述綦詳（見原審卷二第
      29頁），且有口腔學會發起人暨第一次籌備會開會通知單
      、會議紀錄、口腔學會94年11月21日台特口字第09400000
      09號函文、節目表在卷可憑（見他字偵查卷第16至18 頁）
      。且牙醫公會早於第17屆第 7次理事會，即決議通過其公
      會會館准予租借；嗣於第20屆第 9次理事會時，更針對會
      館租借流程、條件，修訂通過「台北縣牙醫師公會會館租
      借管理辦法」，此有牙醫公會租借管理辦法附卷可稽（見
      原審卷二第37頁），此部分事實，洵堪認定。雖被告未經
      牙醫公會之同意或授權，無償提供牙醫公會之會館及牙醫
      公會向臺北醫學大學借用之場地予第三人即口腔學會使用
      ，與上開牙醫公會相關作業管理辦法未合；然牙醫公會當
      時率先推廣身障、特殊需求者口腔照護活動等情，業如前
      述，則被告以牙醫公會理事長身分，依公會政策方向，對
      外代表公會出借上開場地，主觀上當係基於配合公會政策
      之公益目的所為，尚難認有何背信之主觀不法意圖。縱其
      未經祕書處、會館管理委員會之出借行為有違牙醫公會相
      關作業規範，亦屬被告與牙醫公會間就上開會館使用衍生
      之租金給付民事糾葛，尚與刑法上背信罪主觀不法意圖之
      判斷無涉。至證人即告訴代理人劉俊言雖指稱：牙醫公會
      人員劉淑惠曾前往口腔學會成立大會幫忙，且卷附口腔學
      會書面資料是以牙醫公會影印設備印製云云（見原審卷二
      第 9頁），惟查證人劉淑惠於原審證稱：未於上班時間參
      加口腔學會之籌備工作等語甚詳（見原審卷二第28頁背面
      ) ，是證人劉淑惠縱曾參與籌備工作，亦係利用下班公餘
      時間為之，尚難以此認被告有背信之犯意或犯行。至卷附
      之口腔學會開會通知、會議資料等書面資料既均影本，取
      得容易，自難單以上開書面資料係告訴代理人於牙醫公會
      會館取得，即於無其他佐證之情形下，遽認被告利用牙醫
      公會影印設備印製該等資料，故此部分指訴均屬無法證明
      ，附此敘明。
（三）以公務配發之行動電話撥打私人電話部分：
      被告於94年5月、9月、11月、12月間確持用上開牙醫公會
      所配給之行動電話，並為偵查卷附通話明細所示之通話，
      其中電話號碼000-000000000號、000-000000000號、000-
      000000000號、000-00000000 號電話，分別係被告診所祕
      書曹佑慈、被告太太、被告姊姊及被告家中之電話等情，
      雖據被告供承在卷，並有各該門號行動電話之電話帳單及
      通話明細表在卷可憑（見他字偵查卷第30至36頁）。然被
      告任牙醫公會理事長，其職務係綜理一切會務，對外代表
      公會；至牙醫公會配置電話予理事長使用，僅為便利理事
      長在職期間對外聯繫之用，並非委託被告管理該公務電話
      使用事宜。是自通話明細之部分電話號碼觀之，被告縱有
      撥打私人電話之嫌，致生使用公務電話不當之疑慮，亦屬
      所生費用應由何人負擔之民事爭議，惟尚難以此即就該非
      受託處理事務範疇之電話使用事項，遽論以違背任務之背
      信罪。
（四）以93年度氟錠專案計畫經費支用(1) 捐贈虎牙慢壘隊夾克
      費用39690元、(2)支付致贈全聯會當選理事盆花 54000元
      、(3)94年12月4日理事會議後餐敘費用54710元部分：
    1.牙醫公會於93年間曾受臺北縣政府衛生局委託辦理「93年
      度氟錠專案」，該計畫之經費分兩期核撥，第一期經費為
      425萬6000元、第二期經費為： 106萬4000元（總經費532
      萬元），依牙醫公會回報委託機關之專案執行結果，第一
      期花費446萬4294元、第二期花費 87萬8202元，合計二期
      花費超出預算金額，而透支 2萬2496元，由牙醫公會自行
      吸收等情，有「93年度氟錠專案- 第一期經費核銷」、「
      93年度氟錠專案- 第二期經費核銷」清冊在卷可憑。且告
      訴人於偵查中提出之「93年度氟錠專案計畫」收入及支出
      彙整表之內容，其就支出方面記載：「93年12月各項支出
      0000000；94年1月拍攝VCD- 便當費1480、94年6月數位影
      印機1台45000、事務櫃分攤-行政194、94年8 月虎牙慢壘
      夾克39690、全聯會第 9屆花款54000、祕書處員工自強活
      動(93年21-1 臨時理監事通過辦理自強活動)82695、雜項
      支出-燈管1批2212、94年9月員工秋節禮券(6*500)3000、
      94/12/4理事會聚餐54710元、94/日本貴賓來訪-員工制服
      費45417，小計0000000」（見他字偵查卷第37頁），各項
      支出加總金額等於臺北縣政府衛生局核撥牙醫公會辦理93
      年度氟錠專案計畫第一、二期經費總額。足見此部分捐贈
      虎牙慢壘隊夾克、致贈全聯會當選理事盆花及94年12月 4
      日聚餐費用，實際上均由93年度氟錠專案計畫之結餘款項
      支出無訛。
    2.牙醫公會就專案結餘款之處理流程，業據證人洪玉秋證稱
      ：氟錠專案中有業務費跟其他支出，如有經費不足時會互
      相支應預算，... 會以這些專案經費去支應其他的活動，
      ... 專案主管機關匯預算至公會帳戶，嗣公會將專案活動
      期間所有單據回報主管機關後，如未花完全部預算，剩餘
      額度仍實報實銷，... 專案預算會補助公會水電、文具紙
      張等費用，那些單據核銷後還有未完全用完的預算，最後
      就會納入其他收入，... 只要核銷的單據夠了，剩餘的款
      項就不繳回主管機關了等語（見原審卷二第24至26頁）；
      證人即牙醫公會第21屆財務主委廖友正亦證稱：牙醫公會
      執行專案後若發現有結餘款，往例是一般結算後退回委託
      單位，除非剩下的金額很小，例如只剩下幾百元，這種情
      形有時候委託單位不會要求退回餘款，或是委託單位已經
      結算專案的經費，公會就會將結餘款併入公會的『其他收
      入』科目，轉為公會的財產；這一屆有專案結餘款，當時
      理事長指示要繼續留在暫收款中作為其他專案使用或是在
      下個年度繼續執行相同的專案，所以將專案結餘款繼續留
      至下年度使用等語（見原審卷二第90、93頁）。足見牙醫
      公會承辦93年度之氟錠專案計畫，於93年度末計畫終結前
      ，已以相關單據核銷 532萬元，並請領款項（專案費用核
      銷程序是否有涉不法，並非本案起訴範圍，本院無庸審究
      ），實際使用餘額亦已歸入公會帳內留用，是果被告於牙
      醫公會相關業務、活動推展所需之項目，指示勻支相關費
      用，自難認有為自己或第三人不法之利益或損害本人之利
      益之意圖。縱公訴意旨認所歸屬之會計科目或作業方式與
      牙醫公會作業規範不符，亦屬是否違反委任契約而生民事
      賠償責任之問題，與背信罪主觀不法意圖之判斷無涉。以
      下乃就被訴之93年度氟錠專案計畫經費支用於捐贈虎牙慢
      壘隊夾克費用39690元、支付致贈全聯會當選理事盆花540
      00元、94年12月4日理事會議後餐敘費用54710元等部分，
      分論說明之：
     (1)93年度氟錠專案計畫經費捐贈虎牙慢壘隊夾克費用部分
        ：
        被告雖曾指示證人劉淑惠、洪玉秋以93年度氟錠專案結
        餘款支付虎牙慢壘隊外套費用，此經證人劉淑惠、洪玉
        秋分別於檢察官訊問及原審證述明確（見偵查卷一第10
        9頁、原審卷二第23頁背面），並有93 年氟錠專案計畫
        附卷可憑（見他字偵查卷第37頁）。且據證人陳俊豪於
        原審證稱：94年 8月間虎牙慢壘隊夾克是其任隊長期間
        製作，當時一些新進隊員沒有同樣款式的夾克，所以決
        定製作夾克，其與當時理事長即被告提及製作球衣之需
        求後，被告表示他要負責，不要隊員自己出錢；被告並
        未說要以其個人名義捐贈夾克，其亦不知製作夾克的經
        費來源；慢壘隊經費係由隊員每年所繳隊費及公會康樂
        聯誼委員會（下稱康聯會）編列之年度預算支應，如預
        算短缺，就邀請其他委員會辦活動，從其他委員會支出
        ，當時製作之夾克，沒有蔡鵬飛理事長贈等語（見原審
        卷二第18、19頁）；證人即牙醫公會虎牙慢壘隊隊員石
        公燦亦證稱：其於被告擔任第21屆北縣牙醫師公會理事
        長期間，曾收到重新製作的虎牙慢壘隊夾克，新夾克有
        印製很大的「臺北縣牙醫師公會」的字樣，沒有寫蔡鵬
        飛個人致贈字樣等語（見原審卷二第87、88頁），且據
        牙醫公會函覆稱：「該夾克上並未印製捐贈人名義，慢
        壘隊亦未出具收據或感謝函」等語（見原審卷一第56至
        58頁），足見系爭經費製作之外套並未有足以表徵係由
        被告以個人名義捐贈之字樣。是被告縱曾向證人陳俊豪
        表示：外套費用「由其負責」等語，至多亦僅係被告以
        其擔任牙醫公會理事長之身分，承諾為公會所屬團體籌
        措經費之言詞，尚難以此即謂被告有以公費支出外套製
        作款項，再以個人名義致贈夾克之不法意圖。參以：虎
        牙慢壘隊係牙醫公會康聯會下設之組織，所需經費由康
        聯會編列預算支應，此有牙醫公會99年7月9日函文在卷
        可憑（見原審卷一第57頁），是被告縱指示以氟錠專案
        結餘經費支出虎牙慢壘隊夾克製作費用，亦係基於為牙
        醫公會所屬社團正當支出之主觀認識所為，尚難認有損
        害牙醫公會或為自己或第三人不法利益之意圖（至專案
        費用核銷程序是否有涉不法，則非本案起訴範圍，本院
        無庸審究，附此說明）。
     (2)向奇美花坊訂購單價各1200元之盆花45盆，贈送予全聯
        會第9 屆全體當選理、監事部分：
        被告曾指示牙醫公會人員向奇美花坊訂購單價各1200
          元之盆花共45盆贈送全聯會第9 屆當選理、監事等事
          實，業據被告供承在卷，並經證人劉淑惠證述：全聯
          會第九屆的花款54000 元以93年氟錠專案計畫支付等
          情屬實（見偵查卷一第109 頁），且有牙醫公會各項
          支出申請單、轉帳傳票、奇美花坊收據、手稿資料、
          原審法院公務電話查詢單附卷可憑（見他字偵查卷第
          38頁、偵查卷二第153、154頁、原審院卷一第65頁）
          。且系爭盆花係以「臺北縣牙醫師公會」為購買人，
          支出申請單用途則記載「贈全聯會第九屆當選之理監
          事花款」，此有上開支出申請單及收據可按；並據證
          人即全聯會第九屆理事邱耀章於原審證稱：其當選第
          9 屆理監事時曾收到地方公會送的盆花，下款是「臺
          北縣牙醫師公會理事長蔡鵬飛」等語甚詳（見原審卷
          二第86頁），足見係爭盆花係以「臺北縣牙醫師公會
          」名義致贈（理事長為代表人）。參以，牙醫公會歷
          來次致贈盆花之對象多為各公會或祝賀個別醫師之診
          所開幕、結婚或當選某公會理事長，單次花費金額多
          介於 800元至2000元上下，有牙醫公會91、93年度之
          歷次慶弔費支出明細在卷可按（見原審卷三第43至88
          頁），核與證人劉淑惠所述：花籃費用金額通常價格
          都是單筆1200、1500、2000、2500元不等金額，上限
          就是2500元左右等情相符（見原審卷三第27頁），是
          被告主觀上因認有祝賀全聯會新任理監事必要，屬牙
          醫師公會與全聯會新任理監事間之公關往來交誼之支
          出，而指示所屬訂購盆花祝賀，並以氟錠專案結餘支
          應，於無其他佐證之情形下，自難認有為自己或第三
          人不法利益或損害公會利益之意圖。
        雖告訴人指稱：第21屆理事會從未就氟錠專案結餘款
          之用途為決議，是被告未經理事會決議，利用擔任牙
          醫公會理事長職務之便，逕自指示證人洪玉秋以氟錠
          專案結餘款支應上開盆花費用，顯然僭越職務而違背
          任務云云；且牙醫公會慶弔費用自94年 6月起即透支
          ，依慣例不會挪用其他科目預算，故以氟錠專案結餘
          支公關用途之盆花款應顯與慣例不符；又上開盆花支
          出因致贈之全聯會理監事人數眾多，致支出金額高達
          94年度公會編列慶弔費用四分之一，引發是否符合慣
          例之爭議，此有牙醫公會94年度各月份收支總帳表可
          按（見偵查卷一第50至62頁）。然凡此均屬被告執行
          理事長職務時，是否未遵循牙醫公會相關作業規定、
          慣例，致涉違背其受任人任務，而應負損害賠償責任
          之問題，然究難單以其違背任務之客觀事態，遽認其
          主觀上有公器私用以圖私人不法利益或損害本人利益
          之不法意圖。
     (3)支出94年12月4 日第21屆理事會議後餐敘費用54710 元
        部分：
        被告於94年12月4日下午2時在牙醫公會上址會館內召
          開第21屆第14次理事會時，曾口頭表示：以個人名義
          於當晚宴請到場之理、監事等人員餐敘等詞，餐畢即
          以個人信用卡刷卡消費支出 54710元，嗣並以該消費
          發票向牙醫公會請領費用等情，為被告所自承，並有
          牙醫公會現金、支票遞送單附卷可佐（見他字偵查卷
          第39頁），自堪信為真實。雖被告於理事會中確曾表
          示欲以「個人名義」宴請理監事，此經原審勘驗上開
          理事會錄音光碟無誤，有勘驗筆錄可按（見原審卷二
          第198頁），且該次理事會之開會通知備註欄第3點亦
          記載「會議結束，由理事長宴請全體理監事、顧問、
          祕書處全體人員，歡迎攜眷參加」等詞，亦有開會通
          知可憑（同上卷第 213頁）。然牙醫公會召開理事會
          後之餐敘慣例，向由公會支出費用等情，業據證人劉
          俊言證述：公會的聚餐，一般情形是在開完會之後大
          家一起吃飯，費用由公會支出等語（見原審卷二第 4
          頁背面）；證人袁美芝證稱：該次聚餐是理事會具名
          舉辦，聚餐的名義是餐敘、尾牙及理事長的感恩餐會
          ，理事會舉行尾牙，公會的幹部及會務人員參加，支
          出大部分由公會（列為會議費項目）支出等語甚詳（
          見原審卷三第22、23頁），足見上開理事會後聚餐，
          本屬牙醫公會事務而得核銷之費用，不因被告是否曾
          經表示欲以理事長名義宴請而有不同。雖被告曾表示
          欲以個人名義宴請，嗣又向公會請款報銷之處事氣度
          ，易遭質疑，然其主觀上既認係公會理監事聚餐費用
          而申請核銷，自難認有意圖為自己或第三人不法利益
          或損害牙醫公會之意圖。原判決認被告係以個人消費
          支出之發票向公會請領款項，顯有誤會。
        告訴意旨雖以：被告未經理事會決議，即指示牙醫公
          會人員以氟錠專案結餘款支付此餐敘費用，業據證人
          袁美芝（見原審卷三第23至25頁）、劉淑惠（見原審
          卷三第26至28頁）、洪玉秋（見原審卷三第29至31頁
          ）證述明確，自屬僭越職務之違背任務行為云云；然
          氟錠專案結餘業歸入公會帳內留用等情，業如前述，
          是果被告於牙醫公會相關業務、活動推展所需之項目
          ，指示勻支相關費用，自難認有為自己或第三人不法
          之利益或損害本人之利益之意圖。從而，公訴意旨認
          被告指示核銷之經費所歸屬會計科目或作業方式與牙
          醫公會作業規範或慣例縱有不符，亦屬是否違反委任
          契約而生民事賠償責任之問題，尚難以其委任事務違
          背之客觀事態，即認已具備背信罪之主觀不法意圖。
六、綜上所述，公訴意旨所舉事證，均未達於通常一般人均不致
    有所懷疑，而得確信其為真實之程度，本院自無從就被告被
    訴背信犯嫌形成有罪之確信。此外，復查無其他積極證據足
    以證明被告有公訴意旨所指之背信犯行，自應為被告無罪之
    諭知。原審就公訴意旨（五）、（六）部分未詳加調查，細
    心勾稽，遽就此部分事實為被告有罪之認定，予以論科，尚
    有未洽。被告上訴意旨指摘原判決諭知有罪不當，為有理由
    ，應由本院將原判決撤銷，改判被告無罪。至檢察官上訴意
    旨雖以：被告未依財務規定將捐款列為「暫收款」，以逃避
    理監事會監督，其支用程序顯然違背理事長任務；以公務配
    發之電話為私務聯繫部分，自涉背信；且專案結餘款應繳回
    ，被告指示以氟錠專案結餘款支用虎牙慢壘隊夾克製作費用
    ，顯係濫用公會資源，圖自己私利等語。然查，公訴意旨（
    一）、（二）、（三）、（四）所示費用支出，均係被告基
    於推動公會事務、活動之主觀認識所為，業如前述，自難單
    以客觀上相關支用程序或動支之會計科目，遭質疑與公會內
    規或慣例不符，即認其主觀上有為自己或第三人不法利益或
    損害牙醫公會之背信罪意圖，而遽以背信罪相繩，是無庸再
    就上訴意旨所指被告客觀上違背委任義務等節再予審究，附
    此說明。起訴及上訴意旨所憑事證均無足使本院確信被告主
    觀上有背信罪之不法意圖，即無從於缺乏其他具體佐證之情
    形下，遽為不利被告之認定。檢察官上訴意旨執前詞指摘原
    判決不另為無罪諭知部分為不當，難認有據。
據上論斷，應依刑事訴訟法第369條第1項前段、第364條、第301
條第1項，判決如主文。
本案經檢察官黃柏齡到庭執行職務。
中    華    民    國   100    年    8     月    24    日
              刑事第二十四庭審判長法  官  李錦樑
                                  法  官  張惠立
                                  法  官  朱瑞娟
以上正本證明與原本無異。
不得上訴。
                                  書記官  郭家慧
中    華    民    國   100    年    8     月    26    日